臺灣臺南地方法院民事判決
109年度重訴字第321號
原      告  陳秀芬  
訴訟代理人  吳英菁  
            李慧千律師
被      告  林沐池  
上列一人之
訴訟代理人  鄭育錚  
被      告  陳林秀琴
            陳育斌  
            陳雪娥  
            陳淑芳  
            陳雅玲  
            杜淑珠  
            陳柏佑  
            陳盈吟  
            陳涵誼即陳姿穎

            陳林碧玉
            陳晼婷  
            陳晼君即陳伊雯

            黃秀珍  

            陳震    
            陳融    
            杜麗珠  
            葉杜麗華
兼前列十七人之共同
訴訟代理人  陳晼珍  
被      告  杜法明  
            林鶴白  
上列一人之
訴訟代理人  林登甲  
被      告  林震邦  



訴訟代理人  林震昌  
被      告  陳美善（即杜玉秀之繼承人）

            陳有明（即杜玉秀之繼承人）

            陳春美（即杜玉秀之繼承人）

            齊若富（齊杜貴美之繼承人）

上列一人之
法定代理人  齊國清  
            宋慈惠  
被      告  葉來進（即葉杜去之繼承人）

            陳葉美雲（即葉杜去之繼承人）

            葉興南（即葉杜去之繼承人）

            葉明雄（即葉杜去之繼承人）

上列當事人間請求分割共有物事件，經民國110年10月18日言詞
辯論終結，本院判決如下：
    主    　文
被告陳美善、陳有明、陳春美應就被繼承人杜玉秀所遺坐落臺南
市○○區○○○段000000地號土地權利範圍公同共有10615分之636辦
理繼承登記。
被告齊若富應就被繼承人齊杜貴美所遺坐落臺南市○○區○○○段000
000地號土地權利範圍公同共有10615分之636辦理繼承登記。
被告葉來進、陳葉美雲、葉興南、葉明雄應就被繼承人齊杜去所
遺坐落臺南市○○區○○○段000000地號土地權利範圍公同共有10615
分之636辦理繼承登記。
兩造共有坐落臺南市○○區○○○段000000地號土地、面積7,255平方
公尺，准予分割如附圖所示：
①編號甲部分(面積1,274平方公尺)及編號甲1部分(面積2,959平
  方公尺)，分歸原告單獨取得。
②編號乙部分(面積821平方公尺)，分歸被告林沐池單獨取得。
③編號丙部分(面積1,801平方公尺)，由被告陳林秀琴、陳育斌、
  陳雪娥、陳淑芳、陳雅玲、杜淑珠、陳柏佑、陳盈吟、陳涵誼
  即陳姿穎、陳林碧玉、陳晼婷、陳晼珍、陳晼君即陳伊雯、黃
  秀珍、陳震、陳融、杜法明、杜麗珠、葉杜麗華、林鶴白、林
  震邦、陳美善、陳有明、陳春美、齊若富、葉來進、陳葉美雲
  、葉興南、葉明雄取得，並按如附表二所示應有部分比例維持
  共有。
④編號丁部分(面積400平方公尺)，由兩造按如附表一應有部分比
  例所示維持共有。
訴訟費用新臺幣壹拾萬陸仟陸佰捌拾捌元由兩造各按如附表一「
訴訟費用負擔比例」欄所示之比例負擔。
    事實及理由
壹、程序方面：
一、按分割共有物為固有必要共同訴訟，應由原告以其他共有人
    全體為被告，當事人始適格。次按訴狀送達後，原告不得將
    原訴變更或追加他訴，但該訴訟標的對於數人必須合一確定
    時，追加其原非當事人之人為當事人者，或不甚礙被告之防
    禦及訴訟之終結者，不在此限，此民事訴訟法第255條第1項
    第5、7款分別定有明文。本件原告起訴請求分割兩造共有坐
    落於臺南市○○區○○○段000000地號土地(下稱系爭土地)，該
    訴訟標的對於系爭土地之共有人必須合一確定，故原告先後
    撤回且追加被告，並變更聲明如後所示(卷二第254、77、13
    9頁；卷三第11頁)，依前揭規定，應予准許。
二、按當事人死亡者，訴訟程序在有繼承人、遺產管理人或其他
    依法令應續行訴訟之人承受其訴訟以前當然停止；民事訴訟
    法第168條至第172條、第174條所定之承受訴訟人，於得為
    承受時，應即為承受之聲明；他造當事人，亦得聲明承受訴
    訟，民事訴訟法第168條、第175條分別定有明文。查被告葉
    杜去於訴訟繫屬中即民國109年11月17日死亡(卷二第257頁)
    ，其繼承人有葉來進、陳葉美雲、葉興南、葉明雄(卷二第2
    55-269頁)，經原告於110年3月2日具狀聲明由葉來進、陳葉
    美雲、葉興南、葉明雄承受訴訟(卷二第254頁)，核與上開
    規定相符，自應准許。
三、本件被告杜法明、林震邦、陳美善、陳有明、陳春美、齊若
    富、葉來進、陳葉美雲、葉興南、葉明雄均無正當理由未於
    最後言詞辯論期日到場，核無民事訴訟法第386條所列各款
    情形，爰依原告之聲請，由其一造辯論而為判決。
貳、實體方面：
一、原告起訴主張：兩造共有系爭土地，面積7,255平方公尺，
    兩造間就系爭土地應有部分比例如附表一所示。又系爭土地
    之原共有人葉杜去、杜玉秀及齊杜貴美，分別於109年11月2
    7日、109年6月2日及98年5月7日死亡，然其等繼承人迄未辦
    理繼承登記，因兩造無不分割之協議，且法律上亦無不能分
    割之原因，且迄今尚未能達成分割之協議，為此爰依民法第
    823條及第824條之規定，請求被告等人辦理繼承登記，並請
    求裁判分割系爭土地。並聲明：如主文第1、2、3、4項所示
    。
二、被告則以：
(一)被告林沐池：同意分割，亦同意原告分割方案。另就鑑價找
    補部分，因伊持分僅有一小部分，故尊重其他共有人意見，
    不堅持鑑價找補。
(二)被告陳林秀琴、陳育斌、陳雪娥、陳淑芳、陳雅玲、杜淑珠
    、陳柏佑、陳盈吟、陳涵誼即陳姿穎、陳林碧玉、陳晼婷、
    陳晼珍、陳晼君即陳伊雯、黃秀珍、陳震、陳融、杜麗珠、
    葉杜麗華、林鶴白：同意分割，亦同意原告分割方案。並認
    無庸鑑價補償。
(三)被告林震邦未於最後言詞辯論期日到場，惟據其以前到庭所
    為聲明及陳述：同意分割，並同意原告分割方案。並認無庸
    鑑價補償。
(四)被告杜法明、陳美善、陳有明、陳春美、齊若富、葉來進、
    陳葉美雲、葉興南、葉明雄均經合法通知，未於言詞辯論期
    日到場，亦未提出任何書狀作何聲明或陳述。
三、得心證之理由：
(一)按繼承人有數人時，在分割遺產前，各繼承人對於遺產全部
    為公同共有；因繼承、強制執行、公用徵收或法院之判決或
    其他非因法律行為，於登記前已取得不動產物權者，應經登
    記，始得處分其物權，此民法第1151條、第759條分別定有
    明文。且共有之不動產之共有人中一人死亡，他共有人請求
    分割共有物時，為求訴訟之經濟起見，可許原告就請求繼承
    登記及分割共有物之訴合併提起，即以一訴請求該死亡之共
    有人之繼承人辦理繼承登記後，與原告及其餘共有人分割共
    有之不動產，最高法院70年度第2次民事庭會議決議參照。
    經查：原告主張系爭土地之登記謄本上所登記之所有權人即
    訴外人葉杜去、杜玉秀、齊杜貴美業分別於109年11月27日
    、109年6月23日、98年5月7日死亡之事實，繼承人分別為附
    表一所示編號3至6之被告(葉杜去之繼承人)、編號7至9之被
    告(杜玉秀之繼承人)及編號10之被告(齊杜貴美之繼承人)等
    情，業據其提出葉杜去除戶謄本、杜玉秀除戶謄本、齊杜貴
    美除戶謄本、繼承系統表、全體繼承人戶籍謄本等件為證(
    卷二第79-87、255-269、141-145頁)，堪信為真實；然渠等
    迄今未就前揭應有部分辦理繼承登記等情，業據原告提出系
    爭土地登記謄本在卷可稽(卷一第65-77頁)，經本院核閱屬
    實。準此，原告提起本件分割共有物之訴，併予請求被告等
    人應就葉杜去、杜玉秀、齊杜貴美所有系爭土地應有部分公
    同共有10615分之636辦理繼承登記，核與前開說明，亦無不
    合，應予准許，爰判決如主文第1、2、3項所示。
(二)按各共有人得隨時請求分割共有物，但因物之使用目的不能
    分割或契約定有不分割之期限者，不在此限；共有物分割之
    方法，不能協議決定者，法院得因任何共有人之聲請，命為
    分配；共有人相同之數不動產，除法令另有規定外，共有人
    得請求合併分割，民法第823條第1項及第824條第2項、第5
    項分別定有明文。
(三)次按農業發展條例所稱之耕地，係指依區域計畫法劃定為特
    定農業區、一般農業區、山坡地保育區及森林區之農牧用地
    。每宗耕地分割後每人所有面積未達0.25公頃者，不得分割
    。但農業發展條例89年1月4日修正施行前之共有耕地，得分
    割為單獨所有，不受上開規定之限制，此農業發展條例第3
    條第11款、第16條第1項第4款亦有規定。經查，系爭土地為
    兩造所共有，應有部分如附表一所示，有系爭土地地籍圖謄
    本、登記謄本附卷可查(卷一第37、65-77頁)。又依上開土
    地登記謄本之記載，系爭土地分區為一般農業區，使用地類
    別為農牧用地，核屬農業發展條例所稱之耕地。復被告林沐
    池係於67年9月5日因買賣而共有，符合該條例第16條第1項
    第4款規定，又原告分割後取得系爭土地所有權面積亦已逾0
    .25公頃，自均未違反農業發展條例之規定。再查兩造就系
    爭土地並未定有不分割之特約，前經本院簡易庭以109年度
    南司調字第364號調解程序進行調解後，仍無法達成分割協
    議，從而，原告依前揭規定，請求分割系爭土地，並無不合
    ，應予准許。
(四)再按共有物之分割，依共有人協議之方法行之。分割之方法
    不能協議決定，或於協議決定後因消滅時效完成經共有人拒
    絕履行者，法院得因任何共有人之請求，命為下列之分配：
    1、以原物分配於各共有人。但各共有人均受原物之分配顯
    有困難者，得將原物分配於部分共有人。2、原物分配顯有
    困難時，得變賣共有物，以價金分配於各共有人；或以原物
    之一部分分配於各共有人，他部分變賣，以價金分配於各共
    有人。以原物為分配時，如共有人中有未受分配，或不能按
    其應有部分受分配者，得以金錢補償之。以原物為分配時，
    因共有人之利益或其他必要情形，得就共有物之一部分仍維
    持共有，民法第824條第1項至第4項定有明文。又按法院定
    共有物分割之方法，固可由法院自由裁量，惟應斟酌各共有
    人之意願、利害關係、共有物之性質、分割後之經濟效用及
    公共利益等為公平決定(最高法院81年度台上字第16號、89
    年度台上字第724號判決意旨參照)。經查：
 1、系爭土地經本院會同臺南市歸仁地政事務所勘驗現場結果，
    系爭土地面積為7,255平方公尺，形狀不規則，北面臨約5米
    道路，其上種植檸檬樹、蘆筍、玉米等作物，另建有鐵皮工
    寮及高約20公分之磚頭圍牆等情，有系爭土地之地籍圖謄本
    、登記謄本、土地現況照片及現場勘驗筆錄(卷一第65-77頁
    ；卷二第417-421、429-443頁)附卷足憑，應堪先認定。
 2、本院審酌系爭土地之面積及利用現況，再參如附圖所示之分
    割方案，分割後土地形狀大致完整、方正，有利於日後利用
    ，且亦保留通行道路，使其對外均有道路連接，不致成為袋
    地。綜上所述，本院審酌共有人應有部分比例、各共有人所
    有建物之地理位置、使用土地之現狀、各共有人之意願、利
    害關係、共有物之性質、價格、利用價值、經濟效用及共有
    人間之應有部分價值、分得部分所得利用之價值等情形，認
    主文所示之分割方案較符合全體共有人之經濟利益，爰判決
    如主文第4項。
 3、再按法院裁判分割共有物，除應審酌各共有人之利害關係，
    及共有物之性質外，尚應審酌共有物之價格，倘共有人中有
    不能按其應有部分受分配，或所受分配之不動產，其價格不
    相當時，法院非不得命以金錢補償之（最高法院57年台上字
    第2117號判例參照）。惟查，到庭之兩造均稱就分得土地經
    濟效益及價值之差別不請求金錢補償(卷三第192、218頁)，
    而未到場之被告亦未具狀反對此一分割方案。是以，本院審
    酌本件土地價值差異極小，且參酌兩造均同意不請求金錢補
    償之意願，認無鑑價補償之必要，末此敘明。
四、末按因共有物分割、經界或其他性質上類似之事件涉訟，由
    敗訴當事人負擔訴訟費用顯失公平者，法院得酌量情形，命
    勝訴之當事人負擔其一部，民事訴訟法第80條之1定有明文
    。分割共有物之訴乃係必要共同訴訟，原告及被告間本可互
    換地位而起訴或應訴，被告應訴實因訴訟性質而不得不然，
    所為抗辯自為伸張或防衛權利所必要，又分割方法係考量全
    體共有人利益後而為裁判，兩造為系爭土地共有人均因本裁
    判而受有利益，實質上並無所謂何造勝訴敗訴之問題，若由
    被告負擔全部訴訟費用顯失公平，故本院認訴訟費用應由兩
    造按附表所示應有部分比例分擔。而本件訴訟費用核為106,
    688元，應上開說明，依應有部分比例負擔，故判決如主文
    第5項所示。
五、據上論結，本件原告之訴為有理由，判決如主文。
中　　華　　民　　國　　110 　年　　10　　月　　29　　日
                  民事第一庭   法    官　田玉芬
以上正本係照原本作成。
如對本判決上訴，須於判決送達後20日內向本院提出上訴狀。
如委任律師提起上訴者，應一併繳納上訴審裁判費。
中　　華　　民　　國　　110 　年　　10　　月　　29　　日
                               書 記 官  林彥汝
附表一：
編號 共  有  人  應有部分比例及訴訟費用負擔比例 1 陳秀芬  6555/10615 2 林沐池  1272/10615 3 葉杜去之繼承人 (卷二第255-269頁) 葉來進  (卷二第255-269頁)    (卷二第85-89頁)  (卷二第143-145頁)          636/10615 (公同共有) 4  陳葉美雲  5  葉興南  6  葉明雄  7 杜玉秀之繼承人 陳美善  8  陳有明  9  陳春美  10 齊杜貴美之繼承人 齊若富  11 陳林秀琴   12 陳育斌   13 陳雪娥   14 陳淑芳   15 陳雅玲   16 杜淑珠   17 陳柏佑   18 陳盈吟   19 陳涵誼即陳姿穎   20 陳林碧玉   21 陳晼婷   22 陳晼珍   23 陳晼君即陳伊雯   24 黃秀珍   25 陳震   26 陳融   27 杜法明   28 杜麗珠   29 葉杜麗華   30 林鶴白  1300/10615 31 林震邦　  852/10615 
附表二：
編號 共  有  人 分割後應有部分比例 1 陳林秀琴、陳育斌、陳雪娥、陳淑芳、陳雅玲、杜淑珠、陳柏佑、陳盈吟、陳涵誼即陳姿穎、陳林碧玉、陳晼婷、陳晼珍、陳晼君即陳伊雯、黃秀珍、陳震、陳融、杜法明、杜麗珠、葉杜麗華、陳美善（即杜玉秀之繼承人）、陳有明（即杜玉秀之繼承人）、陳春美（即杜玉秀之繼承人）、齊若富（齊杜貴美之繼承人）、葉來進（即葉杜去之繼承人）、陳葉美雲（即葉杜去之繼承人）、葉興南（即葉杜去之繼承人）、葉明雄（即葉杜去之繼承人） 159/697 (公同共有) 2 林鶴白 325/697 3 林震邦 213/697